---
title: "Лабораторная работа 2"
author: "Трапезникова Анастасия"
date: "`r format(Sys.Date(), '%d  %B  %Y')`"
output: 
  word_document: 
    reference_docx: word_styles.docx
---
```{r setup, include = FALSE}

# Загрузка библиотек
library('knitr')
library('stats') 
#library('Hmisc')          # для расчёта корреляционной матрицы
#library('corrplot')       # визуализация корреляционных матриц: corrplot()
#library('nortest')        # для теста Андерсона-Дарлинга ad.test()
knitr::opts_chunk$set(echo = FALSE)

#счётчик для таблиц
table.num <- 1

#счётчик для рисунков
pic.num <- 1

```


## Импорт данных

Импортируем объекты, сохранённые в рабочем пространстве по итогу лабораторной №1.

```{r}
# загрузка объектов из сохранённого рабочего пространства
load('test_lab1_Trapeznikova.RData')

# просмотр списка объектов
ls()


# Информация по переменной reg.df
#str(reg.df)



```
# Раздел I.

## Изначальная регрессионная модель, основанная на Лабораторной №1
Модель 0: $Y = 82371,1634 + 246,0852 \cdot X1  +0,8430\cdot X3$, где


* `Y` `	Y.ORTorg.2012 ` – оборот розничной торговли на душу населения.  

* `X1` `KMPred.2012 ` – число малых предприятий на 10000 человек населения.   

* `X2` `Pers.comp.2012 ` –использование информационных и коммуникационных технологий в организациях: персональные компьютеры.

* `X3` `RKBS.2011` – расходы консолидированных бюджетов субъектов Российской Федерации: всего.

* `X4` `RDDN.2012 ` – реальные денежные доходы населения.

По количеству `r nrow(reg.df)`-x наблюдений.

## Оценка параметров этой модели

#### Таблица `r table.num` - описательные статистики модели 0
```{r}
# множественная регрессия для всех регионов
fit.1 <- lm(Y.ORTorg.2012 ~ KMPred.2012 + RKBS.2011, 
            data = reg.df)
kable(round(summary(fit.1)$coef, 4))
table.num <- table.num + 1
#summary(fit.1) # незначимые параметры
#str(summary(fit.1))
#построим график
par(mfrow = c(2, 2))
plot(Y.ORTorg.2012 ~ KMPred.2012 + RKBS.2011, 
         data = reg.df)
par(mfrow = c(1, 1))
pic.num <- pic.num + 1

```

#### Рис. `r pic.num`. график разброса начальной модели


**Проверка значимости для коэффициента при KMPred.2012.**

H0: (параметр) коэфф. при KMPred.2012 равен 0 в генеральной совокупности (не значим);

H1: (параметр) коэфф. при KMPred.2012 не равен 0 в генеральной совокупности (значим).

Проверим значимость при помощи p-значения.

**Напоминание:**
*Сравниваем p-значение и $\alpha$ (Уровень значимости = 0,05);*
*Если p-значение > $\alpha$, то принимается гипотеза H0, в ином случае принимается противоположная гипотеза H1.*

P-значение при KMPred.2012 = $0,0000<\alpha$ => принимается гипотеза H1. **Параметр значим.**

**Проведём похожую проверку коэффициента при RKBS.2011.**

P-значение при RKBS.2011 = $0,0000<\alpha$ => принимается гипотеза H1. **Параметр значим.**

Все имеющиеся параметры значимы, исключать регрессоры не требуется. $R^2 =$ `r round(summary(fit.1)$r.sq, 3)`. 53.58% исходного разброса зависимой переменной Y (оборота розничной торговли на душу населения) объясняет разброс объясняющих переменных X1 (число малых предприятий на 10000 человек населения), X3 (расходы консолидированных бюджетов субъектов Российской Федерации: всего).

Явный вид модели 1: $82371,1634 + 246,0852 \cdot X1  +0,8430\cdot X3$.

## Модель с переменной структурой по федеральным округам.

Построим модель с переменной структурой, используя принадлежность каждого региона к одному из восьми федеральных округов.
Включим фиктивные переменные как в константу, так и в коэффициенты.
Общий вид модели с переменной структурой.

#### Таблица `r table.num` - описательные статистики модели по федеральным округам
```{r}

fit.1.fo <- lm(Y.ORTorg.2012 ~ FO*(KMPred.2012 + RKBS.2011), 
            data = reg.df) 
kable(round(summary(fit.1.fo)$coef, 4))
table.num <- table.num + 1

```

Модель в целом незначима, но скорректированный коэффициент
детерминации у неё выше, чем у модели по всем регионам (`r round(summary(fit.1.fo)$r.sq, 3)*100`%). У неё много незначимых параметров.
Исключать их последовательно вручную трудоёмко, поэтому мы воспользуемся пользовательской функцией, которая
проводит процедуру последовательного исключения регрессоров.

Сначала сгенерируем матрицу независимых переменных функцией
*model.matrix()*. После загружаем функцию для исключения незначимых регрессоров
из файла «removeFactorsByPValue.R» в рабочей директории и применяем её
к модели с переменной структурой.

### Модель без поправки:


#### Таблица `r table.num` - описательные статистики модели по федеральным округам без поправки
```{r}
# создаём фрейм со всеми переменными-факторами (создаём фиктивные)
X.matrix <- model.matrix(Y.ORTorg.2012 ~ FO*(KMPred.2012 + RKBS.2011), 
            data = reg.df)

# присоединяем независимую переменную
data.fit <- cbind(Y.ORTorg.2012 = reg.df$Y.ORTorg.2012, 
                  data.frame(X.matrix)[, -1])

# сохраняем для следующей лабораторной
data.fit.1.fo <- data.fit

# функция с последовательным исключением незначимых регрессоров
source('https://raw.githubusercontent.com/aksyuk/R-Practice-basics/master/user_functions/removeFactorsByPValue.R')

# применяем процедуру, сначала без поправок на p-значения
fit.1.fo <- removeFactorsByPValue(data = data.fit, 
                                   y.var.name = 'Y.ORTorg.2012')
kable(round(summary(fit.1.fo)$coef, 4))
table.num <- table.num + 1
#summary(fit.1.fo)

```
Все коэффициенты модели значимы и она имеет высокий уровень коэффициента детерминации. ($R^2 =$ `r round(summary(fit.1.fo)$r.sq, 3)`)

Значимы константы для Приволжского, Северо-Западного, Северного и Центрального федеральных
округов, а также коэффициенты при независимых переменных для некоторых округов. 

*(KMPred.2012 с  Северо-Западным, Уральским и Центральным федеральными округами;*
*RKBS.2011 с Приволжским, Северо-Западным  федеральными округами)*

Явный вид модели 2: $Y.ORTorg.2012 = 68648,4928 + 376,1769 \cdot KMPred.2012+0,1520\cdot RKBS - 42685.5640\cdot FOПФО + 59157.0294\cdot FOСЗФО - 19021.4298\cdot FOСФО + 61076\cdot FOЦФО - 305.5907\cdot FOСЗФО.KMPred.2012 + 203.5060 \cdot FOУФО.KMPred.2012 - 513.4544\cdot FOЦФО.KMPred.2012 + 0.3858\cdot FOПФО.RKBS.2011 - 0.2078\cdot FOСЗФО.RKBS.2011$.


### Модель с поправкой Бонферрони:

#### Таблица `r table.num` - описательные статистики модели по федеральным округам с поправкой Бонферрони
```{r}
# теперь с поправкой Бонферрони
fit.1.foB <- removeFactorsByPValue(data = data.fit, 
                                   y.var.name = 'Y.ORTorg.2012',
                                   p.adj.method = 'bonferroni')
kable(round(summary(fit.1.foB)$coef, 4))
table.num <- table.num + 1
```
Коэффициент модели при *KMPred.2012* значим, однако коэффициент детерминации заметно понизился ($R^2 =$ `r round(summary(fit.1.foB)$r.sq, 3)`).

## Сравнение моделей по качеству.

Сравним три полученные модели: изначальную, с поправкой по ФО и без поправки по ФО.


#### Таблица `r table.num` - сравнение трёх моделей
```{r}
# модели с фактором KMPred.2012
#anova(fit.1, fit.1.foB, fit.1.fo)

# список построенных моделей
models.list <- list(fit.1, fit.1.foB, fit.1.fo)
names(models.list) <- c('fit.1', 'fit.1.foBonferroni', 'fit.1.fo')

# фрейм с характеристиками четырёх моделей
df.goodness.of.fit <- data.frame(Модель = names(models.list), 
                                       R.2.скорр = 0,
                                       F.расч = 0,
                                       Станд.Ошибка = 0)
for (i in 1:length(models.list)) {
  # скорректированный R-квадрат
  df.goodness.of.fit[i, 'R.2.скорр'] <- 
    round(summary(models.list[[i]])$adj.r.squared, 3)
  # F расчётное
  df.goodness.of.fit[i, 'F.расч'] <- 
    round(summary(models.list[[i]])$fstatistic[1], 2)
  # стандартная ошибка
  df.goodness.of.fit[i, 'Станд.Ошибка'] <- 
    round(summary(models.list[[i]])$sigma, 1)
}
kable(df.goodness.of.fit)
table.num <- table.num + 1

#mean(reg.df$Y.ORTorg.2012) 
```

Результат: 

Среднее по Y = 125039.9 ;

По столбцу $R^2$ больше всего подходит третья модель;
По столбцу F.расч - первая;
По минимальной Стандартной ошибке - третья.

Таким образом, модель по федеральным округам без поправки (fit.1.fo) наиболее предпочтительна.

**Явный вид модели 3: $Y.ORTorg.2012 = 68648,4928 + 376,1769 \cdot KMPred.2012+0,1520\cdot RKBS - 42685.5640\cdot FOПФО + 59157.0294\cdot FOСЗФО - 19021.4298\cdot FOСФО + 61076\cdot FOЦФО - 305.5907\cdot FOСЗФО.KMPred.2012 + 203.5060 \cdot FOУФО.KMPred.2012 - 513.4544\cdot FOЦФО.KMPred.2012 + 0.3858\cdot FOПФО.RKBS.2011 - 0.2078\cdot FOСЗФО.RKBS.2011$.**

* * *

* * *

# Раздел II.

## Изначальная регрессионная модель для логарифмированных данных, основанная на Лабораторной №1
Модель 0: $Y = 8,2894 + 0,2956 \cdot X1 + 0,1826\cdot X3$, где

* `Y` (*Y.ORTorg.2012*) – оборот розничной торговли на душу населения;   

* `X1` (*KMPred.2012*) – число малых предприятий на 10000 человек населения;   

* `X3` (*RKBS.2011*) – расходы консолидированных бюджетов субъектов Российской Федерации: всего;

По количеству `r nrow(DF1)`-x наблюдений.

## Оценка параметров этой модели


#### Таблица `r table.num` - описательные статистики логарифмированной модели 1

```{r}
# множественная регрессия для всех регионов на логарифмированных данных
fit.11 <- lm(Y.ORTorg.2012 ~ KMPred.2012 + RKBS.2011, 
            data = DF1)
kable(round(summary(fit.11)$coef, 4))  # незначимые параметры
table.num <- table.num + 1
#построим график
par(mfrow = c(1, 2))
plot(Y.ORTorg.2012 ~ KMPred.2012 + RKBS.2011, 
            data = DF1)
par(mfrow = c(1, 1))
#summary(fit.11)
pic.num <- pic.num + 1
```

#### Рис. `r pic.num`. график разброса начальной логарифмированной модели

## Проверка значимости для логарифмированных значений:

**Проверка значимости для коэффициента при KMPred.2012.**

H0: (параметр) коэфф. при KMPred.2012 равен 0 в генеральной совокупности (не значим);

H1: (параметр) коэфф. при KMPred.2012 не равен 0 в генеральной совокупности (значим).

Проверим значимость при помощи p-значения. ( $\alpha = 0,05$ )

P-значение при KMPred.2012 = $0,0000<\alpha$ => принимается гипотеза H1. **Параметр значим.**

**Проведём похожую проверку коэффициента при RKBS.2012.**

P-значение при RKBS.2011 = $0,0000<\alpha$ => принимается гипотеза H1. **Параметр значим.**

Все имеющиеся параметры значимы, исключать регрессоры не требуется. $R^2 =$ `r round(summary(fit.11)$r.sq, 3)`. 54.83% исходного разброса зависимой переменной Y (оборота розничной торговли на душу населения) объясняет разброс объясняющих переменных X1 (число малых предприятий на 10000 человек населения), X3 (расходы консолидированных бюджетов субъектов Российской Федерации: всего).

Явный вид модели 1: $Y = 8,2894 + 0,2956 \cdot X1 + 0,1826\cdot X3$.

## Модель с переменной структурой по федеральным округам (логарифмированные данные).

Построим модель с переменной структурой, используя принадлежность каждого региона к одному из восьми федеральных округов.
Включим фиктивные переменные как в константу, так и в коэффициенты.
Общий вид модели с переменной структурой.

#### Таблица `r table.num` - описательные статистики логарифмированной модели по федеральным округам
```{r}

fit.11.fo <- lm(Y.ORTorg.2012 ~ FO*(KMPred.2012 + RKBS.2011), 
            data = DF1) 
kable(round(summary(fit.11.fo)$coef, 4))
table.num <- table.num + 1
```

Модель в целом незначима, но скорректированный коэффициент
детерминации у неё выше, чем у модели по всем регионам (`r round(summary(fit.11.fo)$r.sq, 3)*100`%). У неё много незначимых параметров.
Исключать их последовательно вручную трудоёмко, поэтому мы воспользуемся пользовательской функцией, которая
проводит процедуру последовательного исключения регрессоров.

Сначала сгенерируем матрицу независимых переменных функцией
*model.matrix()*. После загружаем функцию для исключения незначимых регрессоров
из файла «removeFactorsByPValue.R» в рабочей директории и применяем её
к модели с переменной структурой.


### Модель без поправки:


#### Таблица `r table.num` - описательные статистики логарифмированной модели по федеральным округам без поправки
```{r}
# создаём фрейм со всеми переменными-факторами (создаём фиктивные)
X.matrix <- model.matrix(Y.ORTorg.2012 ~ FO*(KMPred.2012 + RKBS.2011), 
            data = DF1)

# присоединяем независимую переменную
data.fit <- cbind(Y.ORTorg.2012 = DF1$Y.ORTorg.2012, 
                  data.frame(X.matrix)[, -1])

# сохраняем для следующей лабораторной
data.fit.11.fo <- data.fit

# функция с последовательным исключением незначимых регрессоров
source('https://raw.githubusercontent.com/aksyuk/R-Practice-basics/master/user_functions/removeFactorsByPValue.R')

# применяем процедуру, сначала без поправок на p-значения
fit.11.fo <- removeFactorsByPValue(data = data.fit, 
                                   y.var.name = 'Y.ORTorg.2012')
kable(round(summary(fit.11.fo)$coef, 4))
table.num <- table.num + 1
#summary(fit.11.fo)

```
Все коэффициенты модели значимы и она имеет высокий уровень коэффициента детерминации. $R^2 =$ `r round(summary(fit.11.fo)$r.sq, 3)`.

Значимы константы для Приволжского, Северо-Западного и Северного федеральных
округов, коэффициент при KMPred.2012, а также коэффициенты при независимых переменных для некоторых округов. 

*(KMPred.2012 с Южным федеральным округом;*
*RKBS.2011 с Северо-Западным и Южным федеральными округами)*


### Модель с поправкой Бонферрони:


#### Таблица `r table.num` - описательные статистики логарифмированной модели по федеральным округам с поправкой Бонферрони
```{r}
# теперь с поправкой Бонферрони
fit.11.foB <- removeFactorsByPValue(data = data.fit, 
                                   y.var.name = 'Y.ORTorg.2012',
                                   p.adj.method = 'bonferroni')
kable(round(summary(fit.11.foB)$coef, 4))
table.num <- table.num + 1
```
Коэффициент модели при *RKBS.2011* значим, однако коэффициент детерминации заметно понизился ($R^2 =$ `r round(summary(fit.11.foB)$r.sq, 3)`).

Сравнивать эту модель с двумя другими нет смысла, так как в ней отсутствуют главные независимые переменные.

## Сравнение моделей по качеству.

Сравним две полученные модели: изначальную и без поправки по ФО.

#### Таблица `r table.num` - сравнение двух логарифмированных моделей
```{r}
# модели с фактором KMPred.2012
#anova(fit.11,  fit.11.fo)

# список построенных моделей
models.list <- list(fit.11, fit.11.fo)
names(models.list) <- c('fit.11', 'fit.11.fo')

# фрейм с характеристиками четырёх моделей
df.goodness.of.fit <- data.frame(Модель = names(models.list), 
                                       R.2.скорр = 0,
                                       F.расч = 0,
                                       Станд.Ошибка = 0)
for (i in 1:length(models.list)) {
  # скорректированный R-квадрат
  df.goodness.of.fit[i, 'R.2.скорр'] <- 
    round(summary(models.list[[i]])$adj.r.squared, 3)
  # F расчётное
  df.goodness.of.fit[i, 'F.расч'] <- 
    round(summary(models.list[[i]])$fstatistic[1], 2)
  # стандартная ошибка
  df.goodness.of.fit[i, 'Станд.Ошибка'] <- 
    round(summary(models.list[[i]])$sigma, 3)
}
kable(df.goodness.of.fit)
table.num <- table.num + 1
#mean(DF1$Y.ORTorg.2012) 
```

Результат: 

Среднее по Y = 11,68891 (~ 1% стандартной ошибки);

По столбцу $R^2$ больше всего подходит вторая модель;
По столбцу F.расч - первая;
По минимальной Стандартной ошибке - вторая, но при том, что у обеих моделей она приблизительно похожа, выбор наилучшей становится сложнее.

При отношении F расчётного к $R^2$ скорректированному выбор падает на первую модель. Хоть её коэффициент детерминации ниже, чем у второй, но F в 2,3 раза большt.

**Явный вид модели: $Y = 8,2894 + 0,2956 \cdot X1 + 0,1826\cdot X3$.**

```{r}
# 4. Сохранение нужных объектов рабочего пространства  -------------------------
save(list = c('data.fit.1.fo', 'data.fit.11.fo', 'fit.1.fo', 'fit.11.fo', 'DF', 'DF1', 'reg.df'), 
    file = 'test_lab2_Трапезникова.RData')
```