---
title: "Лабораторная работа №1"
author: "Трапезникова А.А."
date: "13 11 2020"
output: word_document
---

```{r setup, include = FALSE}

# Загрузка библиотек
library('knitr')
library('Hmisc')          # для расчёта корреляционной матрицы
library('corrplot')       # визуализация корреляционных матриц: corrplot()
library('nortest')        # для теста Андерсона-Дарлинга ad.test()
knitr::opts_chunk$set(echo = FALSE)
```

# Раздел I.
В этом разделе необходимо собрать данные по социально-экономическим показателям в регионах РФ и изучить их взаимосвязи.

**Необходимо построить:**

* графики на одном полотне, отразив теоретические плотности распределения;

* таблицу со статистикой теста Шапиро-Уилка на нормальность;

* точечные графики взаимного разброса с полупрозрачными маркерами;

* графическое представление корреляционной матрицы.

### Обозначения количественных показателей:

* *Y.ORTorg.2012* – оборот розничной торговли на душу населения.   

* *KMPred.2012* – число малых предприятий на 10000 человек населения.   

* *Pers.comp.2012* – использование информационных и коммуникационных технологий в организациях: персональные компьютеры.   

* *RKBS.2011* – расходы консолидированных бюджетов субъектов Российской Федерации: всего.   
* *RDDN.2012* – реальные денежные доходы населения. 

## Импорт данных:

```{r}

# импорт данных из .csv
file.path <- 'Данные_Трапезникова.csv'
DF <- read.csv2(file.path, stringsAsFactors = F)

```

Файл с данными содержит `r nrow(DF)` строк и `r ncol(DF)` столбцов.   

```{r}
# делаем из столбца "FO" фактор
DF$FO <- factor(DF$FO)
    
# оставляем только регионы и выбрасываем столбец меток, 
#  чтобы удобнее было считать
reg.df <- DF[DF$Reg.code < 1000, c(-1, -2)]
# выбрасываем пропущенные
reg.df <- na.omit(reg.df)

```

## Описательная статистика  


```{r}
# ручной расчёт
#  средние арифметические
mns <- round(apply(reg.df[, -1], 2, mean), 1)

#  стандартные отклонения
sds <- round(apply(reg.df[, -1], 2, sd), 1)

#  коэффициенты вариации
coef.vars <- round(sds / mns * 100, 1)

# делаем свою таблицу только с нужными статистиками 
#  по количественным показателям: среднее, СКО, коэффициент вариации
smm <- rbind(mns, sds, coef.vars)
# названия статистик -- заголовки строк
row.names(smm) <- c('Среднее', 'Стандартное отклонение',
                    'Коэффициент вариации, %')

kable(smm)

```

**Вывод:** показатели неоднородны.   

## Анализ распределения данных

Построим гистограммы с теоретической нормальной плотностью распределения.


```{r}
# строим гистограммы на одном полотне по изначальным данным
par(mfrow = c(2, 3))           # разбить полотно на 6 частей, 2x3
par(oma = c(0, 0, 1.5, 0))     # внешние поля общего полотна
par(mar = c(4, 4, 0.5, 0.5))   # внутренние поля каждого графика

# цикл по номерам столбцов с количественными переменными
for (i in 2:6) {
  # данные -- i-ый столбец фрейма
  x <- reg.df[, i]
  
  # гистограмма
  hist(x,
       freq = F,            # по вертикали – плотность (доля)
       col = 'wheat',       # цвет заливки
       xlab = colnames(reg.df)[i],     # название оси X – название столбца 
       ylab = 'Плотность',             # название оси Y
       main = '')                      # без заголовка
  
  # теоретическая плотность
  curve(dnorm(x, mean = mean(x), sd = sd(x)), col = 'red', 
        lwd = 2, add = TRUE)

}

# общий заголовок для всех графиков
title(main = 'Гистограммы распределения показателей', 
      outer = TRUE, cex = 1.5)

# вернуть настройки обратно, 1x1
par(mfrow = c(1, 1))

```

**Вывод:** Судя по гистограммам, распределения всех показателей ассиметричны по сравнению с нормальным законом.(Особенно это заметно у *"Y.ORTorg.2012"*, *"KMPred.2012"*, *"Pers.comp.2012"* и *"RKBS.2011"*) Кроме того, показатели имеют более островершинные распределения по сравнению с нормальным законом.

## Тест Шапиро-Уилка на нормальность распределения

```{r}
# применяем ко всем столбцам и вытаскиваем только тестовую статистику
# для изначальных значений
W <- sapply(reg.df[, 2:6], function(x) {
  round(shapiro.test(x)$statistic, 4)
})
p <- sapply(reg.df[, 2:6], function(x) {
  round(shapiro.test(x)$p.value, 4)
})
table <- data.frame(p, W)
kable(table)

```

**Вывод:** Проверяя гипотезу нормального распределения для переменных на уровне значимости 0.05, мы отвергаем все, кроме *"RDDN.2012"*, так как остальные p-значения < 0.05 .

## Графики разброса

```{r}
# графики взаимного разброса по изначальным данным
pairs(reg.df[, -1],     # фрейм без первого столбца-фактора
      pch = 21,         # тип символов для точек
      col = rgb(0, 0, 1, alpha = 0.4),   # цвет заливки точек
      bg = rgb(0, 0, 1, alpha = 0.4),    # цвет границы точек
      cex = 1.1)                 # масштаб символов для точек

```

**Вывод:** по первой строке графиков попытаемся определить наличие связи между *Y.ORTorg.2012* и остальными показателями. Вероятно, что связь отсутствует со следующими показателями: *KMPred.2012* и *Pers.comp.2012*. С *RKBS.2011* и *RDDN.2012* возможны слабые положительные линейные связи. Чтобы проверить эти предположения, рассчитаем корреляционную матрицу и проверим коэффициенты на значимость.

## Корреляционная матрица

```{r}

# коэффициенты Пирсона с P-значениями
r.corr <- rcorr(as.matrix(reg.df[, -1]))

# Визуализация корреляционной матрицы  =========================================

# сохраняем корреляционную матрицу
matrix.cor <- r.corr$r

# сохраняем p-значения
matrix.p <- r.corr$P

# изображаем матрицу графически
corrplot(matrix.cor,          # сама корреляционная матрица
         order = 'original',  # порядок отображения показателей 
         # в матрице
         diag = F,            # не отображать значения на главной 
         # диагонали
         p.mat = matrix.p,    # p-значения
         insig = 'blank',     # метод отображения незначимых
         sig.level = 0.05)    # уровень значимости
title(ylab = 'Корреляция показателей')

```

**Вывод:** Взаимосвязь *Y.ORTorg.2012* значима с показателями *KMPred.2012*, *Pers.comp.2012* и *RKBS.2011*. Между этими показателями присутствует значимая связь, кроме как у *RKBS.201*1 и *KMPred.2012*. У *RDDN.2012* и *Pers.comp.2012* обнаружена отрицательная связь.


***

# Раздел II.

В этом разделе необходимо прологарифмировать данные из первого раздела и провести с новыми данными те же махинации.

## Описательная статистика логарифмированных данных:

```{r}

#фрейм с логарифмированными данными
DF1 <- reg.df
DF1$Y.ORTorg.2012 <- log(reg.df$Y.ORTorg.2012)
DF1$KMPred.2012 <- log(reg.df$KMPred.2012)
DF1$Pers.comp.2012 <- log(reg.df$Pers.comp.2012)
DF1$RKBS.2011 <- log(reg.df$RKBS.2011)
DF1$RDDN.2012 <- log(reg.df$RDDN.2012)

# ручной расчёт
#  средние арифметические
mns1 <- round(apply(DF1[, -1], 2, mean), 3)

#  стандартные отклонения
sds1 <- round(apply(DF1[, -1], 2, sd), 3)

#  коэффициенты вариации
coef.vars1 <- round(sds1 / mns1 * 100, 3)

# делаем свою таблицу только с нужными статистиками 
#  по количественным показателям: среднее, СКО, коэффициент вариации
smm1 <- rbind(mns1, sds1, coef.vars1)
# названия статистик -- заголовки строк
row.names(smm1) <- c('Среднее', 'Стандартное отклонение',
                    'Коэффициент вариации, %')
kable(smm1)
```

**Вывод:** показатели считаются однородными, т.к. коэффициенты вариации не превышают 10%.

## Анализ распределения данных

Построим гистограммы с их фактическими плотностями распределений и наложим сверху теоретическую нормальную плотность распределения.

```{r}

# строим гистограммы на одном полотне по логарифмированным данным
par(mfrow = c(2, 3))           # разбить полотно на 6 частей, 2x3
par(oma = c(0, 0, 1.5, 0))     # внешние поля общего полотна
par(mar = c(4, 4, 0.5, 0.5))   # внутренние поля каждого графика

# цикл по номерам столбцов с количественными переменными
for (i in 2:6) {
  # данные -- i-ый столбец фрейма
  x <- DF1[, i]
  
  # гистограмма
  hist(x,
       freq = F,            # по вертикали – плотность (доля)
       col = 'wheat',       # цвет заливки
       xlab = colnames(reg.df)[i],     # название оси X – название столбца 
       ylab = 'Плотность',             # название оси Y
       main = '')                      # без заголовка

  
  # теоретическая плотность
  curve(dnorm(x, mean = mean(x), sd = sd(x)), col = 'red', 
        lwd = 2, add = TRUE)
  
}

# общий заголовок для всех графиков
title(main = 'Гистограммы распределения логарифмированных показателей', 
      outer = TRUE, cex = 1.5)

# вернуть настройки обратно, 1x1
par(mfrow = c(1, 1))

```

**Вывод:** Судя по гистограммам, распределения показателей *Pers.comp.2012* и *RKBS.2011* ассиметричны по сравнению с нормальным законом. Кроме того, показатели имеют более островершинные распределения по сравнению с нормальным законом.

## Тест Шапиро-Уилка на нормальность распределения

```{r}
# применяем ко всем столбцам и вытаскиваем только тестовую статистику
# для изначальных значений
W <- sapply(DF1[, 2:6], function(x) {
  round(shapiro.test(x)$statistic, 4)
})
p <- sapply(DF1[, 2:6], function(x) {
  round(shapiro.test(x)$p.value, 4)
})

table1 <- data.frame(p, W)
kable(table1)

```

**Вывод:** Проверяя гипотезу нормального распределения для переменных на уровне значимости 0.05, мы отвергаем все, кроме *"RDDN.2012"* и *"RKBS.2011"*, так как остальные p-значения < 0.05 .

## Графики разброса

```{r}
# графики взаимного разброса по логарифмированным данным
pairs(DF1[, -1],     # фрейм без первого столбца-фактора
      pch = 21,         # тип символов для точек
      col = rgb(0, 0, 1, alpha = 0.4),   # цвет заливки точек
      bg = rgb(0, 0, 1, alpha = 0.4),    # цвет границы точек
      cex = 1.1)                 # масштаб символов для точек

```

**Вывод:** по первой строке графиков попытаемся определить наличие связи между *Y.ORTorg.2012* и остальными показателями. Можно предположить, что со всеми показателями существует слабая положительная связь. Либо нелинейная. Чтобы проверить эти предположения, рассчитаем корреляционную матрицу и проверим коэффициенты на значимость.

## Корреляционная матрица

```{r}
# коэффициенты Пирсона с P-значениями
r.corr <- rcorr(as.matrix(DF1[, -1]))

# Визуализация корреляционной матрицы  =========================================

# сохраняем корреляционную матрицу
matrix.cor <- r.corr$r

# сохраняем p-значения
matrix.p <- r.corr$P

# изображаем матрицу графически
corrplot(matrix.cor,          # сама корреляционная матрица
         order = 'original',  # порядок отображения показателей 
         # в матрице
         diag = F,            # не отображать значения на главной 
         # диагонали
         p.mat = matrix.p,    # p-значения
         insig = 'blank',     # метод отображения незначимых
         sig.level = 0.05)    # уровень значимости
title(ylab = 'Корреляция логарифмированных показателей')

```

**Вывод:** Взаимосвязь *Y.ORTorg.2013* значима с показателями *KMPred.2012* и *RKBS.2011*, и при этом она стала сильнее.

```{r}
# 5. Сохранение рабочего пространства  ------------------------------------------


# сохраняем нужные объекты в файл
save(list = c('DF', 'reg.df', 'DF1'), file = 'test_lab1_Трапезникова.RData')
save.image('test_lab1_Трапезникова.RData')
rm()

```






